臺灣宜蘭地方法院民事判決
111年度訴字第86號
原      告  張瑞芽  
訴訟代理人  林整宏    寄礁溪○○○00○○
被      告  陳義釧  
            陳東元  

兼  上二人
共      同
訴訟代理人  陳景森  
被      告  陳江美  
訴訟代理人  陳湘鈞  
被      告  陳茂東  
            陳林綉英
上  一  人
訴訟代理人  林鈺溱  
當事人間分割共有物事件，本院於111年10月31日言詞辯論終結
，判決如下：
    主  文
一、原告之訴駁回。
二、訴訟費用由原告負擔。
    事實及理由
一、原告起訴主張：坐落宜蘭縣○○鄉○○○段000地號土地（下稱系
    爭土地）為兩造共有，共有人之應有部分比例如附表一所示
    。而系爭土地無不能分割之情形，兩造未有不分割之約定，
    且兩造未能達成分割之協議，考量系爭土地之有效利用，爰
    依民法第823條、第824條規定請求判准採變價分割並將價金
    依附表一所示應有部分比例分配，退步言，如為原物分割，
    亦應將宜蘭縣宜蘭地政事務所111年4月28日土地複丈成果圖
    （下稱附圖）甲案編號B分由原告取得、編號A則由被告取得
    並維持共有。
二、被告則以：系爭土地早年即存有分管協議，而原告因拍賣取
    得原共有人陳朝松之應有部分，本即是陳朝松繼承陳阿海而
    來，而陳阿海分管位置位於附圖乙案編號A1、A2、A3所示區
    域，並建有門牌號碼宜蘭縣○○鄉○○路00○0號房屋（下稱系爭
    房屋）外，故系爭土地除無原物分割之困難外，原告亦只得
    分配原本陳朝松分管位置即附圖乙案編號A2部分，而不得主
    張分配甲案編號B部分等語為辯，並聲明請求駁回原告之訴
    。
三、查系爭土地為兩造共有，各共有人所有權應有部分比例如附
    表一所示。又系爭土地於85年間原共有人陳阿海所有權應有
    部分3分之2經陳朝松、被告陳江美、陳茂東、訴外人陳濟昌
    辦理繼承登記為各所有權應有部分6分之1，87年間陳朝松再
    取得陳濟昌所有權應有部分6分之1而為3分之1，原告則再因
    拍賣取得陳朝松之所有權應有部分3分之1。又原共有人陳阿
    海就系爭土地所有權應有部分3分之2，經宜蘭縣○○鄉○○00○0
    ○0○○○○○○0000號使用執照之建築基地並經套繪管制在案，迄
    未解除等情，此有系爭土地登記謄本、舊簿資料與異動索引
    、宜蘭縣員山鄉公所111年5月12日員鄉工字第1110005010號
    函可憑（見本院卷第33頁至第38頁、第217頁至第250頁、第
    269頁至第270頁），並為兩造不爭執，堪信屬實。原告進而
    主張，系爭土地應變價分割，或依附圖甲案為分割，即將附
    圖甲案編號B分配原告、編號A則分配被告維持共有等情，被
    告則否認之，並以前詞為辯。
四、得心證之理由：
  ㈠按共有物除法令另有規定外，得隨時請求分割共有物。但因
    物之使用目的不能分割或契約訂有不分割之期限者，不在此
    限，民法第823條第1項定有明文。而所謂依法令不能分割，
    自當包括原物分割（含分歸一人及價格補償）與變價分割在
    內。又農業用地興建農舍辦法(下稱農舍辦法)第12條第2項
    明定已申請興建農舍之農業用地，直轄市、縣（市）主管建
    築機關應於地籍套繪圖上，將已興建及未興建農舍之農業用
    地分別著色標示，未經解除套繪管制不得辦理分割，即屬民
    法第823條第1項所稱因法令不得分割之限制。（最高法院10
    9年度台上字第2485號、110年度台上字第2780號、111年度
    台上字第1147號民事判決意旨參照）。
  ㈡經查，系爭土地為非都市土地之一般農業區、使用地類別則
    為農牧用地（本院卷第33頁），自屬農業發展條例第3條第1
    0、11款規定之農業用地與耕地。又系爭土地為宜蘭縣員山
    鄉公所原核准74年5月9日建局員字第4722號使用執照套繪管
    制在案，迄未解除，已如前述，則依農舍辦法第12條第2項
    後段規定，系爭土地於解除套繪管制前即不得分割。縱使，
    上述使用執照之套繪管制範圍只使用陳阿海當時所有權應有
    部分3分之2，其餘3分之1其他共有人持分土地無套繪管制。
    然所謂應有部分，係指分別共有人得行使權利之比例，乃係
    抽象的存在於共有物任何一部分，並非具體的局限於共有物
    之特定部分。故系爭土地套繪管制之範圍縱使為原共有人陳
    阿海之持分為計算，但仍套繪於系爭土地之特定部分，自受
    前述不得分割之限制。而且系爭土地是否因法令規定而不得
    分割，應以整筆土地為觀察，且必須無法令限制分割後，始
    得有分割方法之主張，是系爭土地既因經套繪管制而有不得
    分割之限制，自無從以系爭土地一部未受管制為由，而主張
    得依附圖甲案之分割方法為分割。從而，依前述農舍辦法第
    12條第2項關於「未經解除套繪管制不得辦理分割」之意旨
    ，系爭土地既未解除上述之套繪管制，原告請求分割，於法
    即有未合，即應駁回原告之訴。
五、訴訟費用負擔之依據：民事訴訟法第78條。
中　　華　　民　　國　　111 　年　　11　　月　　21　　日
                  民事庭法　官  蔡仁昭
以上正本係照原本作成。
如對本判決上訴，須於判決送達後二十日之不變期間內，向本院
提出上訴狀（應附繕本）。
如委任律師提起上訴者，應一併繳納上訴審裁判費。
中　　華　　民　　國　　111 　年　　11　　月　　21　　日
                        書記官  劉婉玉
附表一：
編號 兩造（共有人） 所有權應有部分 備註 1 張瑞芽（原告） 1/3 原共有人陳阿海所有權應有部分2/3經陳朝松、陳江美、陳茂東、陳濟昌辦理繼承登記為所有權應有部分各1/6。87年間陳朝松取得陳濟昌所有權應有部分1/6後，於99年間因拍賣而由原告取得陳朝松之所有權應有部分1/3。 2 陳江美 1/6  3 陳茂東 1/6  4 陳東元 1/18  5 陳義釧 1/18  6 陳景森 1/9  7 陳林綉英 1/9